臺灣高雄地方法院民事判決　　　　　　 94年度簡上字第146號
上　訴　人　乙○○
訴訟代理人　孫志鴻律師
複 代理 人　邱麗妃律師
被 上訴 人　岱門企業有限公司
法定代理人　丙○○
上列當事人間請求給付借款事件，上訴人對於民國94年6 月14日
本院高雄簡易庭93年度雄簡字第4679號第一審判決提起上訴，本
院於民國94年12月2日言詞辯論終結，判決如下：
    主  文
上訴駁回。
第二審訴訟費用由上訴人負擔。
    事實及理由
一、被上訴人起訴主張：伊與上訴人於民國93年3 月間，協議由
    伊代償訴外人王哲宇積欠上訴人新台幣（下同）120 萬元（
    即人民幣30萬1 千2 百元）中之30萬元，而上訴人又另向伊
    借款20萬元（下稱系爭20萬元），伊即於93年3 月3 日匯款
    50 萬 元入上訴人指定之訴外人順琇實業股份有限公司（下
    稱順琇公司）設立於華僑商業銀行高雄分行帳戶，詎上訴人
    屆期拒不清償系爭20萬元，為此先依消費借貸之法律關係，
    請求判命上訴人清償積欠之本金20萬元及利息；如認兩造間
    無消費借貸之法律關係存在，因上訴人取得系爭20萬元係屬
    無法律上原因，爰依不當得利之法律關係而為備位主張。並
    於本院答辯聲明請求駁回上訴。
二、上訴人則以：系爭20萬元係經被上訴人同意代償王哲宇之欠
    款，並非借款，且縱為借款，亦係由被上訴人法定代理人之
    妻莊玉寧出借予上訴人，被上訴人自不得向伊請求返還等語
    置辯。經原審判命上訴人應給付被上訴人20萬元，及自93年
    10 月8日起至清償日止，按年息5%計算之利息後，提起上訴
    ，並於本院聲明：(一)原判決廢棄。(二)被上訴人在第一審之訴
    及假執行之聲請駁回。
三、本件兩造就訴外人王哲宇積欠上訴人120 萬元，且被上訴人
    於93年3 月3 日匯款50萬元入上訴人指定之順琇公司設立於
    華僑商業銀行高雄分行帳戶，並以其中之30萬元代償王哲宇
    上開欠款等情，均不爭執。惟被上訴人主張系爭20萬元係屬
    借款乙節，則為上訴人所否認，是本件之爭點即為：(一)兩造
    就系爭20萬元有無消費借貸關係存在？(二)上訴人取得系爭20
    萬元是否有法律上之原因？本院判斷如下：
四、兩造就系爭20萬元有無消費借貸關係存在？
１、按當事人主張有金錢借貸關係存在，須就其發生所須具備之
    特別要件即金錢之交付及借貸意思表示互相一致負舉證之責
    任，若僅證明有金錢之交付，未證明借貸意思表示互相一致
    者，尚不能認為有金錢借貸關係存在，最高法院81年度台上
    字第2372號判決意旨可資參照。
２、經查，上訴人雖不爭執系爭款項匯入其指定帳戶之事實，惟
    否認與被上訴人間有消費借貸之合意，是被上訴人就兩造間
    借貸意思表示互相一致乙情，自應負舉證之責。被上訴人主
    張系爭20萬元係消費借貸關係，固據提出大里草湖郵局第
    293 號存證信函（下稱第一份存證信函）及被上訴人法定代
    理人丙○○之配偶莊玉寧於93年5 月10日之傳真文（下稱傳
    真文，見原審卷第8 、57頁）為證，惟第一份存證信函及傳
    真文內容均係被上訴人及莊玉寧事後單方片面所為之表述，
    無足證明兩造間當時就系爭20萬元確有消費借貸之合意；且
    第一份存證信函業經被上訴人於93年8 月8 日以高雄鼎泰郵
    局第00612 號存證信函予以否認（下稱第二份存證信函，見
    原審卷第26頁），益見無法以第一份存證信函內容認定兩造
    間當時有如何之合意；另莊玉寧於上開傳真文中係載明：「
    …又加上黃總你一再拜託我多借20（萬元）給您…」等字句
    ，是縱該傳真文內容屬實，亦僅能證明係「莊玉寧」借款20
    萬元予上訴人，被上訴人並非消費借貸契約主體，自不得向
    上訴人請求還返借款。綜合上情，被上訴人所執之第一份存
    證信函及傳真文，均不足證明兩造間就系爭20萬元有消費借
    貸合意存在，則被上訴人依消費借貸之法律關係請求上訴人
    返還該筆款項，尚屬無據。
五、上訴人取得系爭20萬元是否有法律上之原因？
１、上訴人辯稱其取得系爭20萬元，乃丙○○同意代償王哲宇積
    欠上訴人之債務，並提出載明代償事實之第二份存證信函及
    援引證人即上訴人配偶甲○○於本院之證詞為憑，然業據被
    上訴人否認。經查，第二份存證信函內容係上訴人事後單方
    片面所為之表述，已敘如前，是當不得依此逕認系爭20萬元
    係為代償而交付；況依該函內容所示，允為代償之人亦係丙
    ○○個人，而非被上訴人。又觀諸證人甲○○於本院證稱：
    「後來王哲宇就跟上訴人說這20萬元當作丙○○幫王哲宇償
    還，但我沒有跟丙○○直接提到該20萬元的事，都是聽王哲
    宇說的」等語（見本院卷第40頁），可見甲○○係受王哲宇
    轉告始悉上訴人主張之所謂代償事實，並未親自見聞該情，
    自難以該傳述情節為對上訴人有利之認定；且縱使王哲宇向
    甲○○陳明被上訴人同意以系爭20萬元代償其借款乙情屬實
    ，至多僅能證明係王哲宇個人向甲○○所為之表示，並無法
    以此認定被上訴人與上訴人曾達成以系爭20萬元代償王哲宇
    積欠債務之協議。基此，上訴人所執之前開證據均無法證明
    被上訴人於93年3 月3 日將系爭款項匯入上訴人指定帳戶係
    基於代償債務之意，上訴人予以受領，自屬無法律上原因，
    其前開辯解殊無可信。
２、按無法律上之原因而受利益，致他人受損害者，應返還其利
    益，民法第179 條前段定有明文。本件上訴人無法律上原因
    受領被上訴人支付之系爭20萬元，俱如前述，而上訴人迄今
    未返還該20萬元予被上訴人，則被上訴人依不當得利之法律
    關係，請求上訴人返還20萬元，洵屬有據。
六、綜上所述，被上訴人主張兩造間就系爭20萬元有消費借貸關
    係存在，固無可採，惟被上訴人抗辯其受領該20萬元係基於
    代償約定既不足取，則其受領該款即無法律上原因，致上訴
    人受損，則被上訴人依不當得利之法律關係，請求上訴人給
    付20萬元，及自起訴狀繕本送達翌日即93年10月8 日起至清
    償日止，按年息5%計算之法定遲延利息，為有理由，應予准
    許。原審據此為上訴人敗訴之判決，核無違誤，上訴意旨指
    摘原判決不當，求予廢棄，為無理由，應予駁回。
七、據上論結，本件上訴為無理由，依民事訴訟法第436 條之1
    第3項 、第449 條第1 項、第78條，判決如主文。
中　　華　　民　　國　　94　　年　　12　　月　　16　　日
                  民事第一庭  審判長法　官　甯  馨
                                    法　官　劉傑民
                                    法　官　曾鴻文
正本係照原本作成。
本判決不得上訴。
中　　華　　民　　國　　94　　年　　12　　月　　19　　日
                                    書記官  王敏東
